臺灣高等法院臺南分院刑事判決　　　　　96年度上易字第29號
上　訴　人　臺灣嘉義地方法院檢察署檢察官
被　　　告　乙○○
選任辯護人　邱創典律師
上列上訴人因被告過失傷害案件，不服臺灣嘉義地方法院95年度
簡上字第100號中華民國95年11月8日第一審判決（起訴案號：臺
灣嘉義地方法院檢察署94年度偵字第6377、7069號，原審95年度
嘉簡字第239號判決），提起上訴，本院判決如下：
    主  文
原判決撤銷。
乙○○因過失傷害人，處拘役拾日，如易科罰金，以銀元佰
元即新台幣玖佰元折算壹日。
    事  實
一、乙○○曾在嘉義縣民雄鄉東湖村東勢湖99之2號居住，與許
    平和為鄰居關係，二人間素有嫌隙，甲○○則為許平和之女
    婿。乙○○與許平和於民國94年2月16日下午3時許在上址，
    因先前乙○○在其自宅窗戶上懸掛影射許平和之子許文己為
    小偷之護貝照片發生口角爭執，甲○○見狀趨前與乙○○理
    論，並以左手搖晃乙○○左肩部，乙○○原應注意避免傷害
    甲○○之身體，又無不能注意之情事，即以左手用力撥開甲
    ○○之左手，而不慎觸及甲○○之頸部，致甲○○受有右頸
    部3.5×1公分挫擦傷之傷害（甲○○所犯涉妨害自由罪部分
    ，由檢察官為不起訴處分，但甲○○嗣犯傷害罪、公然侮辱
    罪部分，由原審以95年度嘉簡字第239號各判處有期徒刑2月
    、拘役30日確定）。
二、案經告訴人甲○○訴由臺灣嘉義地方法院檢察署檢察官偵查
    起訴。
    理  由
一、按「被告以外之人於審判外之陳述，雖不符前四條之規定，
    而經當事人於審判程序同意作為證據，法院審酌該言詞陳述
    或書面陳述作成時之情況，認為適當者，亦得為證據。」、
    「當事人、代理人或辯護人於法院調查證據時，知有第159
    條第1項不得為證據之情形，而未於言詞辯論終結前聲明異
    議者，視為有前項之同意。」，刑事訴訟法第159條之5第1
    、2項分別定有明文。查證人甲○○、許平和、高明良、黃
    俊強於警詢及原審偵查中之供述證據部分，於原審及本院準
    備程序、言詞辯論時均一一提示或併朗讀要旨，而檢察官、
    被告及辯護人於本院言詞辯論終結前就上開供述證據或書證
    之證據能力均未聲明異議，且查上開供述證據均係在職司司
    法調查、偵查之公務人員基於正當法律程序所為，復查無不
    當取供之情事，且證人甲○○、許平和、高明良、黃俊強等
    復於原審到庭接受詰問，自無礙被告及辯護人於程序上之彈
    劾詰問權利，揆之上開規定，均得作為證據。
二、查被告曾在嘉義縣民雄鄉東湖村東勢湖99之2號居住，與許
    平和為鄰居關係，惟二人間素有嫌隙，告訴人則為許平和之
    女婿。被告與許平和於94年2月16日下午3時許，在上址前因
    被告在自宅窗戶上懸掛影射許平和之子許文己為小偷之護貝
    照片發生口角爭執，告訴人見狀趨前與被告理論，並以左手
    搖晃被告左肩部，復以左手握住被告左手手腕，且朝被告方
    向推去，告訴人繼之前進，被告因推力而向後退等情，為被
    告所是認（見臺灣嘉義地方法院檢察署交查字第15號卷第2
    頁告訴狀，原審卷第126頁），復據證人即告訴人甲○○、
    證人許平和結證屬實（見第6377號偵查卷第16頁），另有現
    場監視錄影翻拍照片2本在卷可證（即翻拍照片一卷及二卷
    ，其中翻拍照片一卷編號第74-81號之照片甚為明確）。次
    查，被告對於其對左手腕遭告訴人握住且被推向後方之狀況
    ，被告於警訊時供稱：「並以身體力抗其推力。」等語（見
    警卷第5頁調查筆錄），證人甲○○於審理時亦證稱「…我
    就上前把乙○○推往他家方向去，推的過程中乙○○的手揮
    過來把我的脖子刮傷。」等語（見原審卷第90頁），顯見被
    告於左手腕遭告訴人左手握住之時，在退後之際曾以受拘束
    之左手使力朝告訴人方向撥開。而此撥開舉止造成告訴人受
    有右頸部之挫擦傷之事實，雖為被告所矢口否認，但已經證
    人甲○○、許平和證述屬實在卷（見警卷第2頁，第1805號
    偵查卷第10頁），復有甲○○之診斷證明書、受傷照片在卷
    可憑（見警卷第13-14頁、第17頁）。依診斷證明書所載，
    告訴人甲○○係於95年2月16日下午3時許案發之後，即於同
    日下午6時3分許至醫院就診；另據告訴人所提出受傷照片，
    其頸部左側確有挫擦傷痕，且與診斷證明書所指部位及3.5
    ×1公分大小均相吻合。又證人即本件案發後隨即到場處理
    之警員高明良到庭證稱知悉雙方發生衝突（見原審卷第69頁
    ）；證人即同一時間到場處理之警員黃俊強亦稱：「（當初
    在現場，有沒有問許平和有沒有人受傷？）有的，…許平和
    說他女婿有一點傷痕。」等語（見原審卷第111頁）。再綜
    合觀察被告及告訴人所稱衝突情節、告訴人所提診斷證明書
    及上開監視器翻拍照片所示、現場處理警員證詞，均屬合理
    一致，則告訴人甲○○因與被告衝突而致受有傷害乙節，應
    係屬實，被告辯稱撥開動作未使告訴人受傷云云，自不可採
    。
三、查被告因受告訴人腕力壓制，被告本可後退即可化解二人力
    量相頂，然被告並未後退避讓，並以其身體力抗告訴人之推
    力，於使力撥開告訴人之手時，應注意不可傷害到告訴人，
    而按當時情狀並能注意而不注意，於用力撥開告訴人之手時
    ，不慎劃傷告訴人之脖子，核其情節係犯刑法第284條第1項
    前段因過失傷害人之罪。被告之辯護人於本院為被告辯護稱
    ，被告無傷害告訴人之犯意，退而言之若告訴人之傷為被告
    所致，但被告之行為應構成正當防衛云云，但被告當庭則陳
    稱其沒有傷害告訴人，至於辯護人所主張之正當防衛，是律
    師的立場等語（見本院卷第47頁）。按正當防衛係出於防衛
    自己或他人權利之行為之故意反擊行為，與按其情節，應注
    意並能注意而不注意之過失行為，迥然有別，二者無法併存
    （有卷附最高法院84年度台上字第1660號判決參照）。查被
    告使力撥開告訴人之手時，依當時情狀，並非直接朝向面對
    面告訴人身體而為，反係受力之下而隨手撥開，主觀上顯無
    故意傷害之行為，應係應注意於用力撥開告訴人之手時，不
    可傷害到告訴人，而按當時情狀並能注意而不注意，於用力
    撥開告訴人之手時，不慎劃傷告訴人之右頸部，其既無故意
    侵害告訴人之意思，而屬過失行為，依首開說明，即無構成
    正當防衛之餘地，並此敘明。
四、另按緊急避難行為，以自己或他人之生命、身體、自由、財
    產猝遇危難之際，非侵害他人法益別無救護之途, 為必要之
    條件，最高法院24年上字第2669號著有判例可資參照，該緊
    急避難行為應係出於不得已之行為而言。查本件係被告先在
    其自宅窗戶上懸掛影射許平和之子許文己為小偷之護貝照片
    ，被告與許平和乃發生口角爭執，甲○○見狀趨前與被告理
    論，並以左手搖晃被告左肩部，被告受告訴人腕力壓制時，
    本可後退即可化解二人力量相抵頂，然被告並未後退避讓，
    並以其身體力抗告訴人之推力，於使力撥開告訴人之手時，
    不慎劃傷告訴人之右頸部，使告訴人受傷。即本案爭端之發
    生，被告之行為為原因之一，被告受告訴人腕力壓制時，本
    可後退即可化解二人力量相頂，然被告並未後退避讓，而有
    本案過失傷害行為，核與上開判例所示緊急避難之要件不合
    。
五、原判決以被告所為確有因過失而傷害告訴人之行為，但認合
    於緊急避難之規定，誤以被告所為屬不罰行為，而為無罪判
    決，為有未當，上訴人為此提起上訴，為有理由，應由本院
    將原判決撤銷改判，以期適法，爰審酌被告與許平和為鄰居
    關係，告訴人為許平和之女婿、本案發生之緣由、告訴人所
    受之傷害尚非嚴重、告訴人因本案亦另犯傷害罪及公然侮辱
    罪經被判刑確定、被告否認本案犯行，犯後態度非佳等一切
    情狀，量處拘役30日，並諭知如易科罰金以銀元300元即新
    台幣900元折算1日。按行為後法律有變更者，適用行為時之
    法律。但行為後之法律有利於行為人者，適用最有利於行為
    人之法律，刑法第2條第1項定有明文。被告行為後，刑法第
    41條經過修正，修正前刑法第41條第1項前段規定：「犯最
    重本刑為5年以下有期徒刑以下之刑之罪，而受6個月以下有
    期徒刑或拘役之宣告，因身體、教育、職業、家庭之關係或
    其他正當事由，執行顯有困難者，得以1元以上3元以下折算
    1日，易科罰金。」，當時之易科罰金折算標準，依修正前
    罰金罰鍰提高標準條例第2條前段（現已刪除）規定，就其
    原定數額提高為1百倍折算1日，則本案被告行為時之易科罰
    金折算標準，應以銀元3百元折算1日，經折算為新臺幣後，
    應以新臺幣9百元折算1日。惟94年2月2日修正公布並於95年
    7月1日施行之刑法第41條第1項前段則規定：「犯最重本刑
    為5年以下有期徒刑以下之刑之罪，而受6個月以下有期徒刑
    或拘役之宣告者，得以新臺幣1千元、2千元或3千元折算1日
    ，易科罰金。」。經比較修正前後之易科罰金折算標準，修
    正後易科罰金折算標準之規定並非較有利於被告，則應依刑
    法第2條第1項前段，適用修正前刑法第41條第1項前段規定
    ，並諭知如易科罰金以銀元300元即新台幣900元折算1日之
    折算標準。
據上論斷，依刑事訴訟法第369條第1項前段、第364條、第299條
第1項前段，刑法第2條第1項前段、第284條第1項前段，修正前
刑法第41條第1項前段規定，修正前罰金罰鍰提高標準條例第2條
，判決如主文。
本案經檢察官江守權到庭執行職務。
中　　華　　民　　國　　96　　年　　3　　 月　　13　　日
                  刑事第一庭    審判長法　官  黃崑宗
                                      法　官  夏金郎
                                      法　官  王明宏
以上正本證明與原本無異。
不得上訴。
　　　　　　　　　　　　　　　　　　　書記官  黃全忠
中　　華　　民　　國　　96　　年　　3 　　月　　13　　日
附錄：本案論罪科刑法條：
中華民國刑法第284條第1項
（過失傷害罪）
因過失傷害人者，處6月以下有期徒刑、拘役或5百元以下罰金，
致重傷者，處 1 年以下有期徒刑、拘役或 5 百元以下罰金。
